臺灣高等法院高雄分院刑事判決　　　　 94年度上易字第564號
上　訴　人　臺灣高雄地方法院檢察署檢察官
被　　　告　甲○○
上列上訴人因被告詐欺案件，不服臺灣高雄地方法院93年度易更
字第8 號中華民國94年7 月7 日第一審判決（起訴案號：臺灣高
雄地方法院檢察署92年度字第14636 號），提起上訴，本院判決
如下：
    主  文
原判決撤銷。
甲○○共同連續意圖為自己不法之所有，以詐術使人將本人之物
交付，處有期徒刑陸月，如易科罰金，以參佰元折算壹日。
    事  實
一、甲○○與王蓮臺、呂覲妏（原名呂瓊雯）、林文東、吳清泉
    、林祝明、黃勝忠，於民國89年間，共同意圖為自己不法所
    有，並基於犯意之聯絡（起訴書誤載為常業犯意聯絡，業經
    公訴人於台灣高雄地方法院審理中當庭更正，詳台灣高雄地
    方法院卷第214 頁第1 行以下），由甲○○擔任名義負責人
    ，開設百樂實業有限公司（下稱百樂公司），作為向金融機
    構申請存款帳戶時登記之營業地址，並以王蓮臺、呂覲妏、
    甲○○、林祝明、吳清泉、周美玉（不知情）個人之名義，
    向多家金融機構申辦帳戶，其中以百樂公司名義者，計申請
    高雄第二信用合作社、建華商業銀行、華南商業銀行；以甲
    ○○名義者，計申請華僑商業銀行帳戶，製造前揭人等間存
    款帳戶互相往來交易之假象，以便申請支票簿。殆金融機構
    以其等之帳戶往來正常、信用良好，而核准前揭開設之支票
    帳戶請領支票使用後，林文東即自89年4 月份起在各大報刊
    登廣告，並提供（07）000 0000號電話（轉接至00000000
    00號）供不特定之人聯絡，支票1 個月內到期者，每紙新台
    幣（下同）1 千5 百元；2 至3 個月到期者，每紙3 千元；
    3 至4 個月到期者，每紙5 千元之代價，出售無法兌現之支
    票（俗稱芭樂票）。甲○○、王蓮臺、呂覲妏、林文東、吳
    清泉、林祝明、黃勝忠等人，即與各該買受支票之人，共同
    意圖為自己不法之所有，基於概括之犯意，由各該買受芭樂
    票之人，得以向不知情之商店以買受財物，並給付客票之方
    式詐騙各該支票所載面額之財物，而著手於詐欺之行為。販
    賣該支票所得金額，由林文東分得5 成，甲○○、王蓮臺、
    呂覲妏、吳清泉、林祝明、黃勝忠等人則視支票之名義人係
    何人以取得另5 成，嗣各該收受支票之商店依票據所載之發
    票期日前往提示，均因帳戶拒絕往來均遭退票，計建華商業
    銀行三民分行退票33張；高雄市第二信用合作社、華僑商業
    銀行新興分行亦均退票。嗣於89年10月5 日0 時20分，在台
    南市○區○○○路及永華路口為警查獲。
二、案經台南市警察局第四分局移送台灣台南地方法院檢察署檢
    察官呈由台灣高等法院檢察署核轉台灣屏東地方法院檢察署
    ，再由台灣屏東地方法院檢察署檢察官呈由台灣高等法院高
    雄分院檢察署核轉台灣高雄地方法院檢察署檢察官偵查起訴
    。
    理  由
一、證據能力方面：
    按「被告以外之人於審判外之陳述，雖不符前四條之規定，
    而經當事人於審判程序同意作為證據，法院審酌該言詞陳述
    或書面陳述作成時之情況，認為適當者，亦得為證據。」，
    「當事人、代理人或辯護人於法院調查證據時，知有第159
    條第1 項不得為證據之情形，而未於言詞辯論終結前聲明異
    議者，視為有前項之同意」，刑事訴訟法第159 條之5 定有
    明文。經查本件關於證人林文東、黃勝忠、黃德春、林祝明
    、吳清泉、王蓮臺等人之證言，以及關於本案之書證及物證
    等證據，被告甲○○於本院調查證據時，均未於言詞辯論終
    結前聲明異議，依上開規定，視為同意作為證據，本院審酌
    該言詞陳述及書面陳述作成時之情況，認為適當，自得為證
    據。
二、訊據被告甲○○否認有何共同詐欺取財犯行，辯稱：伊未使
    用支票，亦未跑過銀行，當時係受僱於林文東，因林文東要
    其看店，故要求伊擔任百樂公司登記負責人，不知林文東持
    其存摺、印章申領支票等語。
三、經查：
  (一)被告甲○○確係百樂公司之名義負責人，其與王蓮臺、呂覲
    妏、林文東、吳清泉、林祝明、黃勝忠等人分別以百樂公司
    及個人之名義，向多家金融機構申辦帳戶，並製造前揭人等
    間存款帳戶互相往來交易之假象，以便申請支票簿。殆金融
    機構以其等之帳戶往來正常、信用良好，而核准前揭開設之
    支票帳戶請領支票使用後，即由林文東自89年4 月份起在各
    大報刊登廣告，販賣各該支票於不特定之人等事實，已經被
    告坦承在卷，核與證人林文東、林祝明、王蓮臺、黃勝忠、
    黃德春、吳王愛、蔡麗文等人分別於警詢、檢察官偵查中之
    證言、證人吳清泉、林祝明、王蓮臺等人於原審審理中之證
    言大致相符，並有華僑商業銀行新興分行、華南商業銀行光
    華分行、建華商業銀行三民分行、高雄市第二信用合作社新
    興分社之支票存款開戶申請及約定書、高雄市票據交換所支
    票存款戶、票據徵信開戶查詢簡覆單、戶籍謄本、高雄市政
    府營利事業登記證、經濟部公司執照、身分證、支票領取證
    影本、以及查獲時扣押之存簿明細表、查扣支票簿明細表等
    物附卷可稽。
  (二)被告甲○○、王蓮臺、呂覲妏、林文東、吳清泉、林祝明、
    黃勝忠等人所申請之支票，由林文東販賣予不特定之人，由
    各該買受芭樂票之人，進而向不知情之商店以買受財物，並
    給付所買受之支票，嗣各該收受支票之商店依票據所載之發
    票期日前往提示，均因帳戶拒絕往來均遭退票等情，亦為被
    告甲○○所不否認，並有建華商業銀行三民分行退票、高雄
    市第二信用合作社新興分社、華僑商業銀行新興分行函送之
    交易歷史查詢明細報表，以及建華商業銀行三民分函送之百
    樂公司退票理由單18張附於原審卷可證。
  (三)被告雖否認知情，表示伊未使用支票，亦未跑過銀行，當時
    係受僱於林文東，因林文東要其看店，故要求伊擔任百樂公
    司登記負責人，不知林文東持其存摺、印章申領支票云云，
    然查共同被告林文東於警詢中供稱：「（除了你之外，有無
    同謀？）尚有甲○○、吳清泉、林祝明等人。」（見警詢卷
    ），並於檢察官偵查中陳稱：「我和甲○○在高市○○○路
    開了1 家百樂實業有限公司，…甲○○、吳清泉分任負責人
    ，以他們名義申請支票，支票均放在我身上，由我調度，…
    約定賣出所得價款以5 、5 分帳。」，「甲○○她可以以空
    白支票出資。」（見11527 號偵查卷89年10月5 日訊問筆錄
    ）等情，均證明被告甲○○係知情且共同參與本案之犯罪行
    為。且被告甲○○於警詢中復陳稱：「我與林文東係生意上
    之合作夥伴。」，「支票是我所申請的。」，「因我忙於生
    意，所以支票簿和印章均放在林文東住處。」，「林文東任
    外務員職務。」，「（你為何放心將支票簿和印章放在林文
    東處？）是我交代林文東。」云云，亦坦承其係有意且與林
    文東共同為之，被告甲○○事後否認知情，顯與事實不符。
  (四)證人林祝明於原審審理中所為之證言，僅證稱：「被告曾在
    那邊坐，實際情形我不了解。」；證人吳清泉於原審審理中
    之證言，證稱：「被告是否有出資我不知道，我只知道他被
    雇用。」，「我看他（林文東）原來開一家公司，我就相信
    。發生事情後我才知道。」；均對被告是否知情而參與本案
    之犯罪行為不清楚，其等證言自不足為被告有利認定之依據
    。另證人王蓮臺於原審審理中雖證稱：「被告在公司內單純
    看店。」，惟被告確有上開行為，詳如前述，已足認被告係
    知情而參與其事，且被告如不知情，又豈會親身至銀行開設
    多個帳戶供林文東使用？證人王蓮臺之證言，顯與事實不符
    ，核無足採。
  (五)綜上所述，被告甲○○罪證已很明確，其所辯顯係卸責之詞
    ，不足採信，犯行堪以認定。
四、核被告所為，係犯刑法第339 條第1 項之詐欺取財罪。被告
    與王蓮臺、呂覲妏（原名呂瓊雯）、林文東、吳清泉、林祝
    明、黃勝忠等人，以及各該買受支票之人間，就上開犯行有
    犯意之聯絡與行為之分擔，均為共同正犯。被告前後多次犯
    行，時間緊接，所犯罪名同一，顯係基於概括之犯意反覆為
    之，應依連續犯之規定論以一罪。
五、原審未察，遽為被告甲○○無罪之判決，尚有未洽。檢察官
    上訴意旨，執此指摘原判決不當，為有理由，自應由本院將
    原判決撤銷改判。爰審酌被告販賣多張支票，其行為擾亂社
    會經濟秩序甚鉅，犯罪後又飾詞卸責，態度不佳，本應從重
    量刑。惟念其僅係因林文東之指使始參與其事，其參與情節
    尚輕，其現罹患精神官能性憂鬱症，有診斷證明書1 份可證
    等一切情狀，量處如主文第2 項所示之刑，並諭知易科罰金
    之折算標準。
六、公訴意旨另以被告甲○○與王蓮臺、呂覲妏（原名呂瓊雯）
    、林文東、吳清泉、林祝明、黃勝忠，於民國89年間，共同
    意圖為自己不法所有，並基於犯意聯絡，由被告擔任登記負
    責人，開設百樂實業有限公司（下稱百樂公司），作為向金
    融機構申請存款帳戶時登記之營業地址，並以王蓮臺、呂覲
    妏、甲○○、林祝明、吳清泉、周美玉（不知情）之名義，
    向多家金融機構申辦帳戶，其中以百樂公司名義者，計申請
    高雄第二信用合作社、華信商業銀行、交通銀行、華南商業
    銀行、中國國際商業銀行、台灣銀行、泛亞銀行、中華商業
    銀行、遠東國際商業銀行、第一商業銀行；以被告名義者，
    計申請高雄市第二、三信用合作社、第一商業銀行、高雄市
    農會、華僑商業銀行帳戶，製造前揭人等間存款帳戶互相往
    來交易之假象，使殆金融機構陷於錯誤，誤認渠等往來正常
    、信用良好，而核准前揭開設之支票帳戶請領支票使用，認
    此部分詐領支票之行為係犯涉犯詐欺取財罪嫌（起訴書載明
    被告係犯刑法第339 條第1 項之罪嫌，惟將詐欺取財罪嫌誤
    載為詐欺得利罪嫌）云云。訊據被告甲○○就此部分亦否認
    犯罪。經查「個人、公司、行號、政府機關、學校、公營事
    業及其他團體均得向金融業申請開戶」、「金融業者對於申
    請開戶之個人，應核對確為本人，並由開戶人依約定當面親
    自簽名或蓋章或簽名及蓋章於支票存款往來約定書暨印鑑卡
    上，並留存身分證影本」、「無行為能力人及限制行為能力
    人不得申請開戶」、「被拒絕往來未經解除者，不得申請開
    戶」、「金融業者對於申請開戶之公司、行號及其他團體，
    應切實審核左列證件：一、公司組織者，應持有經濟部執照
    及營利事業登記證（或繳納營業稅證明）。但領有經濟部執
    照，尚未開始營業者，得在指定期間補驗營利事業登記證。
    二、分公司申請開戶，應提出本公司授權分公司開戶之證明
    書。三、行號應持有營利事業登記證。四、其他團體，應持
    有主管機關登記證照或核准成立或備案之文件」，92年3 月
    4 日廢止前之支票存款戶處理辦法第3 條第1 項、第4 條第
    1 項、第2 項、第3 項及第4 條第1 項分別定有明文【該辦
    法雖經廢止，惟被告、百樂公司係於89年間辦理支票存款帳
    戶，當時該辦法尚未廢止，且一般金融機構對於公司、個人
    申請支票存款，均依該規定辦理，此觀之華僑商業銀行93年
    10月26日僑銀總法務字第3537號函附開戶手續資料、華南
    商業銀行光華分行93年11月3 日華光存字第275 號函附開
    戶手續資料，各載明『依據財政部頒訂支票存款戶存款辦法
    之規定，受理顧客之申請』、『客戶申請開立支票存款戶，
    應依照財政部頒訂支票存款戶存款辦法及相關規定辦理』等
    語（原審卷第44頁、第53之1 頁），即可知之】。職此之故
    ，個人、公司除無行為能力人、限制行為能力，或被拒絕往
    來未經解除者外，經由繳交身分證、經濟部執照、營利事業
    登記證、授權證明書等證件，供金融機構查驗後，均得申請
    支票存款帳戶。而被告已年滿20歲，並非無行為能力人、限
    制行為能力人；且被告、百樂公司開戶前1 年無被拒絕往來
    未經解除之情事，亦有華僑商業銀行93年10月26日僑銀總
    法務字第3537號函附開戶申請書等相關資料、高雄第二信用
    合作社93年11月22日高二信業存字第3345號函附開戶相關資
    料、建華商業銀行三民分行93年11月12日民作字第00033
    號函附開戶相關資料、華南商業銀行光華分行93年11月3 日
    華光存字第275 號函附開戶相關資料可參。是以，被告、
    百樂公司既符合申請支票之資格，並提供相關文件供銀行查
    驗審核，銀行形式審查相關文件後，認被告、百樂公司並無
    不得開戶之情況，即應依規定准予開戶，並核發支票，被告
    既依法令申請開戶，尚難認有施用詐術之之行為，而銀行僅
    形式審查是否符合開戶之要件，原則上不會實質審酌開戶之
    用途，亦難認有陷於錯誤之情事，故被告應無共同施用詐術
    騙取支票之情形，公訴人認被告與林文東共同詐領支票，尚
    有未合，因公訴人認此部份與前開有罪部分有連續犯之裁判
    上一罪關係，此部分爰不另為無罪之諭知。
據上論結，應依刑事訴訟法第369 條第1 項前段、第364 條、第
299 條第1 項前段，刑法第28條、第56條、第339 條第1 項、第
41條第1 項、罰金罰鍰提高標準條例第1 條前段、第2 條，判決
如主文。
本案經檢察官張金塗到庭執行職務。
中　　華　　民　　國　　94　　年　　10　　月　　27　　日
            刑事第五庭  審判長法  官  曾永宗
                              法  官  陳明富
                              法  官  任森銓
以上正本證明與原本無異。
不得上訴。
中　　華　　民　　國　　94　　年　　10　　月　　27　　日
                              書記官  蘇恒仁
附錄本件判決論罪科刑法條：
中華民國刑法第339 條
(普通詐欺罪)
意圖為自己或第三人不法之所有，以詐術使人將本人或第三人之
物交付者，處5 年以下有期徒刑、拘役或科或併科1 千元以下罰
金。
以前項方法得財產上不法之利益或使第三人得之者，亦同。
前二項之未遂犯罰之。
